【裁判字號】    98,台上,881
【裁判日期】    980226
【裁判案由】    違反公職人員選舉罷免法
【裁判全文】
最高法院刑事判決              九十八年度台上字第八八一號
上  訴  人  台灣高等法院檢察署檢察官
被      告  甲○○
上列上訴人因被告違反公職人員選舉罷免法案件，不服台灣高等
法院中華民國九十七年十月二日第二審更審判決（九十七年度上
更(一)字第三七０號，起訴案號：台灣台北地方法院檢察署九十六
年度選偵字第三五號），提起上訴，本院判決如下：
    主  文
原判決撤銷，發回台灣高等法院。
    理  由
本件原判決以公訴意旨略稱：被告甲○○係民國九十五年度台北
市松山區慈祐里第十屆里長選舉之候選人，同案被告林源傑（經
第一審判決無罪，檢察官不服提起上訴，業經原審前審判決駁回
上訴確定在案）係為甲○○助選之鄰長，於九十五年間，其二人
明知被害人郭洪金鳳係同選區之里長選舉候選人，竟共同基於意
圖使被害人不當選，以言語散布謠言或傳播不實事項之犯意，於
九十五年十二月十九日某時許，在台北市○○區○○路四段五七
九號競選服務處，由被告向林源傑及助選工作人員散布「郭洪金
鳳以每票新台幣（下同）三千元賄選」等不實謠言內容。嗣於九
十五年十二月二十日某時許，林源傑至台北市○○區○○街二０
四號張盛發所經營之西藥房店內聊天時，散布「郭洪金鳳以每票
三千元賄選」等不實謠言內容，張盛發之父張清標聽聞後，隨即
前往台北市○○區○○路四段六四一號郭洪金鳳競選服務處，索
領賄款三千元未果，郭洪金鳳循線瞭解後，委由王丞洲電話通知
邀約林源傑至台北市○○路○段六八七號海順樓餐廳二樓詢問實
情，經林源傑電話通知被告到場後，被告承認係由其向林源傑等
人散布上開謠言，而書寫證明書為憑始離去；其後郭洪金鳳因仍
聽聞坊間流傳伊賄選之謠言，乃於當日晚間至台北市政府松山分
局松山派出所報案，經警通知被告到達派出所協調後，被告再度
書寫道歉啟事交予郭洪金鳳以示道歉。被告與林源傑傳述上開郭
洪金鳳賄選之虛構事項，藉此造成選民錯誤印象，足以生損害於
郭洪金鳳及該次選舉過程之公平性，因認被告涉有違反公務人員
選舉罷免法第九十二條之罪嫌云云。經審理結果，認被告之犯罪
不能證明，因而維持第一審諭知被告無罪部分之判決，駁回檢察
官在第二審之該部分上訴，固非無見。
惟查：(一)證據之取捨與事實之認定，固為事實審法院之職權，惟
如調查所得之證據，就待證事實之內容不相一致時，仍應依經驗
法則、論理法則定其取捨，並於判決理由內詳予說明其所得心證
之理由，方足為事實認定之依據。原判決採信證人即時任被告競
選服務處之總幹事吳濬宗（原名吳慶明）之證述，說明：「林源
傑因於被告向工作人員為上開告知及告誡時在場，因而適巧聽聞
被告對工作人員告知外傳郭洪金鳳涉嫌買票賄選之事，孰料林源
傑竟於翌日，前去台北市○○區○○街二０四號張盛發所經營之
西藥房店內聊天時，將之告知張盛發……縱認林源傑擅自向張盛
發提及告訴人郭洪金鳳涉嫌買票賄選一節，有所不當或用心可議
；然公訴人迄未提出任何積極證據，足資證明被告有唆使或利用
林源傑散布上開不實言論之犯意或舉止，殊難遽謂被告與林源傑
共犯有公職人員選舉罷免法第九十二條之罪」等旨（原判決第七
頁第七行至第八頁第四行）。然證人即被告競選服務處之總幹事
吳濬宗於第一審證稱：「……在（九十五年）十二月十九日我們
吃午餐時，被告有告知我們，現在外面有傳言郭洪金鳳在買票，
但是未經證實，我們不可對外散播謠言，如果有確實的證據可以
回來通報，報警處理」「（問：當天被告在講這些話還有誰在場
？）我、孫永鳳、宋郭文，還有另外兩個工作人員，包含被告在
內總共六個人」「（問：在場的有不是工作人員的人嗎？）沒有
」「（問：他在講這些話時裡面有關心選務的里民進來還是在外
窺視嗎？）沒有」「（問：你剛剛講到的兩個工作人員指的（是
）張靜怡、張家豪嗎？）是」；且證人孫永鳳於第一審證以：「
（問：被告當天的陳述內容為何？）大約中午我們工作人員還有
甲○○在做午餐會報時，就有聽他講現在外面有在傳郭洪金鳳有
買票的消息，因為這只是外面聽說，沒有證據，他就跟我們講，
在這邊聽聽就好，不要在外面亂講」「（問：被告在講這些事情
時，在場人員有誰？）就是工作人員跟甲○○，工作人員有宋郭
文、吳慶明、我、張靜怡、張家豪」「（問：有其他不是工作人
員的人在場嗎？）沒有」各等語（見第一審卷第三十五頁背面、
第三十七頁、第三十九頁正、背面）。如所證無訛，被告於九十
五年十二月十九日中午告知郭洪金鳳買票之傳聞時，除其本人外
，僅有五位工作人員在場，亦無其他非工作人員在場或窺視，則
林源傑如何於被告對其工作人員告知上開情事時，得以在場聽聞
？殊非無疑，原審未詳酌慎斷，遽為被告有利之認定，已有可議
。況卷附被告於九十五年十二月二十日所立具之道歉啟事記載：
「這次里長選舉期間，外傳本里候選人郭洪金鳳女士涉及賄選一
票三千元，純屬誤會，乃為本人在九十五年十二月十九日在競選
服務處，向支持者及友人林源傑傳說郭洪金鳳一票買三千元……
」等語（見選他卷第七頁）。果該道歉啟事所載非虛，被告於九
十五年十二月十九日在其競選服務處，係向其支持者及林源傑告
知郭洪金鳳買票之事，而非向工作人員告知時，適為林源傑所聽
聞，原判決就上開證述及道歉啟事不利被告之部分，究竟如何不
足採取，並未說明其取捨之心證理由，遽行判決，已有證據之調
查未盡及判決理由不備之違法。（二）客觀上為法院認定事實之
證據雖已調查，而其內容未明瞭者，即與未經調查無異，如遽行
判決，仍屬應於審判期日調查之證據而未予調查。原判決雖採信
被告所辯：伊自王崑達處聽聞郭洪金鳳涉嫌以每票三千元進行賄
選之傳聞後，故於競選服務處進行午餐會報時，將此傳聞告知競
選服務處，有明白告誡工作人員稱在此消息未經正面證實前，不
得對外宣傳張揚，若有掌握實際之證據應立即報警處理，其主觀
上並無散布或傳播之意等語。惟王崑達於偵查時證稱：「我是說
以往選舉有在灑錢，我比三，我叫里長要注意，沒有說是誰在買
票」；於第一審審理時仍結證：「（問：你有跟被告提到一票三
千元這件事嗎？）沒有」「（問：你有跟被告比出三隻手指頭嗎
？）錯了，沒有，我是說你當選是OK，他誤會了」各等語（見選
他卷第一二一頁、第一審卷第四十二頁），一再否認曾告知被告
有關郭洪金鳳以一票三千元賄選之事。而被告於檢察官偵查時既
供述：王崑達告知時，有鞏瓊瑤、黃建業二人在場云云（見選他
卷第一０二頁），此既攸關證人王崑達上揭之供述，究以何者為
真實之判斷，自有依卷內資料詳加調查，釐清真相之必要，原審
未遑究明，遽行判決，亦有證據調查未盡之違法。檢察官上訴意
旨執以指摘，為有理由，應認原判決仍有撤銷發回之原因。
據上論結，應依刑事訴訟法第三百九十七條、第四百零一條，判
決如主文。
中    華    民    國  九十八  年    二    月  二十六  日
                      最高法院刑事第三庭
                          審判長法官  林  增  福
                                法官  張  清  埤
                                法官  陳  世  雄
                                法官  蔡  國  在
                                法官  段  景  榕
      本件正本證明與原本無異
                                      書  記  官
中    華    民    國  九十八  年    三    月    三    日
                                                      v


司法院資訊處製作；財團法人民間司法改革基金會備份。
